【裁判字號】    89,簡上,47
【裁判日期】    900430
【裁判案由】    排除侵害
【裁判全文】
臺灣新竹地方法院民事判決  八十九年度簡上字第四七號
    上  訴  人  丙○○
    訴訟代理人  乙○○
    被 上 訴人  甲○○
    送達代收人  丁○○
右當事人間請求排除侵害事件，上訴人對於中華民國八十九年一月二十五日臺灣新竹
地方法院新竹簡易庭八十八年竹簡字第五一一號第一審判決提起上訴，本院判決如左
：
    主      文
上訴駁回。
第二審訴訟費用由上訴人負擔。
    事實及理由
一、程序方面：本件上訴人經合法通知，未於言詞辯論期日到場，核無民事訴訟法第
    三百八十六條各款所列情形，爰依被上訴人聲請，由其一造辯論而為判決。
二、被上訴人主張：坐落新竹市○道段第二一五之一地號建地、面積三七點七六平方
    公尺之土地為其所有，上訴人竟無權占用前開土地中如附圖所示紅色部分面積十
    九點三八平方公尺，興建磚造之建物居住，經被上訴人催告上訴人拆屋還地，均
    置之不理，且上訴人所有前開建物係於本院執行查封上揭土地後上訴人始擅自興
    建，已違反查封效力，則該建物於被上訴人取得前開土地所有權後自屬無權占有
    等情，依民法第七百六十七條規定，被上訴人自得本於所有權之作用，訴請排除
    上訴人之侵害，拆除前開建物，將土地返還被上訴人。又上訴人主張系爭建物是
    由上訴人訴訟代理人乙○○委託訴外人陳文宗承攬建築起造，而非由上訴人起造
    或委託訴外人陳文宗承攬建造乙節，並不實在等情，並聲明駁回上訴人之上訴。
三、上訴人則以：系爭被上訴人所有之土地本為其所有，因該土地經被上訴人聲請本
    院拍賣後，由被上訴人標得而取得所有權，惟建物部分係於前開土地查封前即八
    十六年間上訴人即已興建完成，當時本院僅就有建築執照部分之建物及前開土地
    公告拍賣，就如附圖紅色部分所示之建物，係屬無建築執照，並未公告拍賣，是
    上訴人並非無權占有前開土地，另被上訴人於應買之前亦應至現場查看，即知有
    上訴人之前開建物存在，又如上訴人前開建物係於查封後所建，則為查封時即應
    告知上訴人不能在查封之土地興建建物。且系爭建物為上訴人訴訟代理人乙○○
    委託訴外人陳文宗所興建，並非上訴人興建，而應為上訴人訴訟代理人乙○○所
    有，且非上訴人在使用等語置辯。並聲明（一）原判決廢棄。（二）右廢棄部分
    被上訴人在第一審之訴駁回。並陳明願供擔保，請准供擔保免為假執行。
四、兩造不爭之事實：被上訴人主張坐落新竹市○道段第二一五之一地號建地、面積
    三七點七六平方公尺之土地為其所有，在其土地上有如附圖所示紅色部分之建物
    之事實，業據提出土地登記謄本、地籍圖影本各一份為證，復為上訴人所不爭執
    ，自堪信被上訴人此部分主張為真實。
五、上訴人雖辯稱系爭建物為上訴人訴訟代理人乙○○委託訴外人陳文宗所興建，並
    非上訴人興建，而應為上訴人訴訟代理人乙○○所有，且非上訴人在使用云云。
    然查：上訴人於原審中對系爭建物為上訴人為其所有並為其所占有之事實，始終
    未予爭執，甚且上訴人及上訴人訴訟代理人於原審中均明確主張系爭建物為上訴
    人所有及占有使用，其中上訴人於原審八十八年八月十日審理中稱：系爭土地原
    本為其所有，因被被上訴人拍賣後，始變為被上訴人之土地，而其上建物有執照
    部分均已被被上訴人拍賣，現只剩下未核發使用執照之建物，所以其現在就只好
    搬到無執照建物這邊來住，並稱希望建物部分由被上訴人向其購買，或其向被上
    訴人租地；於八十八年九月二十二日原審履勘現場時更明確稱：就被上訴人所指
    建物是其所興建的；於八十八年十二月十五日至現場履勘時，復稱：法院為查封
    當時本應通知其不能蓋建物，但卻等其蓋好建物後，才告知其不得蓋建物等語。
    上訴人訴訟代理人乙○○於原審審理中亦稱：系爭建物是於八十六年間由其父親
    即上訴人出資請他人建蓋的等語。從而上訴人於上訴審審理中翻異其詞改稱系爭
    建物非上訴人所有，而屬上訴人訴訟代理人所有等情，即尚難採信。又上訴人所
    聲請訊問之證人陳文宗雖於本院準備程序中證稱：系爭建物是乙○○叫其所蓋，
    自八十六年過完年開始蓋，因為沒辦法還建材錢，所以沒有蓋完，只是外殼蓋好
    ，八十六年十二月蓋完後，如目前情況云云。然證人陳文宗係上訴人代理人之表
    弟，具有親屬關係，不無偏袒上訴人之虞，且經被上訴人質疑證人證詞，請證人
    陳文宗提出給付金錢之收據等證據，證人陳文宗復稱：我們沒有合約，亦沒有相
    關收據等語，即無任何證據足資證明其證言屬實，參諸證人前開證詞，亦與上訴
    人、上訴人訴訟代理人於原審所述情節迥異，亦尚難認其證詞為可採。綜上，應
    認上訴人此部分所辯尚難採信，系爭建物為上訴人所有並為上訴人占有之事實，
    應堪認定。
六、上訴人雖又辯稱：系爭土地原為上訴人所有，嗣因被上訴人聲請強制執行，而經
    本院查封、拍賣，並由被上訴人標得，惟如附圖所示之建物非屬拍賣標的之範圍
    ，且於前開土地查封前即已興建完成云云。然查：系爭土地連同同段二一五地號
    、二一三地號土地及其上建號四五九門牌號碼新竹市○○路一二六弄三號建物（
    不包括本件如附圖紅色部分所示之建物），原為上訴人所有，係經被上訴人聲請
    本院以八十六年度拍字第三四號裁定就前開土地部分准予拍賣後，向本院民事執
    行處聲請以八十六年度執字第四九二０號強制執行，另訴外人前新竹區中小企業
    銀行股份有限公司（以下簡稱新竹企銀）亦以本院八十六年度促字第二九一０號
    確定之支付命令，聲請本院民事執行處以八十六年度執字第六一六六號強制執行
    ，並聲請將前開建號四五九建物併付拍賣。嗣本院民事執行處於八十六年十月四
    日將前開土地查封並交由上訴人（債務人）之子黃文輝保管，並於八十六年十二
    月一日將前開建號四五九之建物查封，交由訴外人新竹企銀之代理人保管，且均
    告知保管人員違反查封效力行為之處罰，並先後囑託新竹市地政事務所為查封登
    記，復於八十六年十二月一日以新院文執湯字第六一六六號函囑託台灣省建築師
    公會新竹縣市辦事處鑑定前開建號四五九建物之價格，台灣省建築師公會新竹縣
    市辦事處復將本院前開囑託函轉請李逸仁建築師事務所鑑定，李逸仁建築師即於
    八十六年十二月三十一日完成鑑定，以仁鑑字第八六一三０號函將鑑定書檢送本
    院民事執行處等情，業據本院調取本院八十六年度執字第四九二０、六一六六號
    民事執行卷核閱屬實，並為兩造所不爭執。而原審經會同兩造至現場履勘並與前
    開鑑定書所附之現場建物照片比對結果，系爭建物廚房部分即為該鑑定書第八頁
    所附之相片範圍，鑑定當時並無系爭建物，另由新竹市○○路一二九巷口向內觀
    之，系爭建物即為鑑定書第九頁上方所附相片之二建物中間部分，在鑑定時亦無
    系爭建物等情，有前開鑑定書所附之相片附於本院八十六年度執字第六一六六號
    及原審八十八年十二月十五日勘驗筆錄在卷可考。上訴人雖復辯稱前開鑑定書所
    附之照片並非於查封後所攝云云，惟查前開鑑定人即李逸仁建築師係接到台灣省
    建築師公會新竹縣市辦事處所轉本院於執行事件卷八十六年十二月一日所發之囑
    託鑑定公函後，始進行鑑定，即係在本院於八十六年十月四日查封前開土地後經
    過約二個月始接獲本院囑託鑑定公函，進行鑑定，並於八十六年十二月二十四日
    進行會勘，於八十六年十二月三十一日完成查封之房屋價格鑑定書，有前開函文
    及鑑定書附於本院八十六年度執字第六一六六號清償借款執行卷宗可稽，從而前
    開鑑定書所附之相片自不可能係於前開土地查封前所拍攝，上訴人此部分所辯顯
    不足採。是被上訴人主張系爭如附圖所示紅色部分之建物係於本院前開執行事件
    查封後始興建等情，自堪信以為真實。按已查封之不動產，以債務人為保管人者
    ，債務人仍得為從來之管理或使用；由債務人以外之人保管者，執行法院得許債
    務人於必要範圍內管理或使用之，強制執行法第七十八條定有明文。查前開土地
    於查封時係交由上訴人之子黃文輝保管，並非由上訴人保管，業據本院調取本院
    八十六年度執字第四九二０號執行事件卷核閱屬實，亦為兩造所不爭執；則上訴
    人在未經執行法院即本院之准許，本即不得就前開土地為管理或使用，且縱經本
    院准許，亦僅能於必要範圍內為管理使用，自不包括另行興建建物；又縱上開命
    上訴人之子黃文輝保管，可解為係指定債務人即上訴人為保管人，則上訴人亦僅
    能為從來之管理或使用，即本於土地原本之使用管理狀態繼續管理使用，查如附
    圖所示建物所在之土地原本為空地，並無建物已如前述，則上訴人自不能違反原
    本之使用方法而在前開土地另行興建建物，是上訴人前開於土地查封後另行興建
    建物之行為，即應認已違反前開查封之規定；且上訴人既知其前開土地業經查封
    即將拍賣，其亦應知悉該土地將會因拍賣而移轉所有權，即對於其在查封後所興
    建之系爭建物自應預見如前開土地經拍定移轉所有權予他人後，其興建之建物將
    喪失占有之權源，從而被上訴人主張上訴人之如附圖所示建物係為無權占有，亦
    屬有據。
七、按所有人對於無權占有其所有物者，得請求返還之。對於妨害其所有權者，得請
    求除去之，民法第七百六十七條定有明文。綜上所述，上訴人既無權占用前開土
    地中如附圖所示紅色部分面積十九點三八平方公尺，興建磚造之建物，則被上訴
    人依據民法第七百六十七條規定，本於所有權之作用，訴請排除上訴人之侵害，
    拆除前開地上建築物，將占用之土地返還被上訴人，並准供擔保後，得假執行，
    經核並無不合，上訴意旨指摘原判決不當，求予廢棄改判，為無理由，其上訴應
    予駁回。又上訴人雖陳明願供擔保，聲請提供擔保免為假執行，惟本件之上訴利
    益未逾一百萬元，一經本院宣示即告確定，無宣告供擔保免為假執行之必要，併
    此敘明。
八、結論，本件上訴為無理由，依民事訴訟法第四百三十六條之一第三項、第四百六
    十三條、第三百八十五條第一項前段、第四百四十九條第一項、第七十八條，判
    決如主文。
中      華      民      國     九十     年      四      月     三十     日
                                  臺灣新竹地方法院民事第一庭
~B審判長法  官  陳國成
~B      法  官  鄭政宗
~B      法  官  張宏節
右正本證明與原本無異。
不得上訴。
~B法院書記官  林美足
中      華      民      國     九十     年      四      月     三十     日


司法院資訊處製作；財團法人民間司法改革基金會備份。
